臺灣高等法院民事判決　　　　　　　　100年度上易字第688號
上　訴　人　宋永茂
訴訟代理人　宋淳祥
被　上訴人　臺灣新竹地方法院檢察署
法定代理人　朱家崎
訴訟代理人　蔡明媛
上列當事人間返還扣押款事件，上訴人對於中華民國100年5月20
日臺灣新竹地方法院100年度訴字第90號第一審判決提起上訴，
本院於100年9月6日言詞辯論終結，判決如下：
    主  文
上訴駁回。
第二審訴訟費用由上訴人負擔。
    事實及理由
一、上訴人主張：伊子宋委勳（已歿）於民國（下同）89年9月
    10日因傷害被害人呂錦福之身體致死，經本院以91年度上訴
    字第1648號刑事判決判處有期徒刑7年6月確定，呂錦福之遺
    屬乃向被上訴人申請犯罪被害人補償金。經被上訴人之犯罪
    被害人補償審議委員會決定補償共計新台幣（下同）475,46
    5元，並於90年6月20日支付完畢後，依犯罪被害人保護法第
    12條第1項規定，訴請宋委勳賠償上述金額暨遲延利息（下
    稱系爭債務），經原法院90年度竹北簡字第269號償還犯罪
    被害補償金事件判決勝訴確定。嗣宋委勳於94年5月31日死
    亡，被上訴人向臺灣高雄地方法院（下稱高雄地院）聲請對
    宋委勳之繼承人即上訴人之財產為強制執行，經該院以98年
    度司執字第70194號犯罪被害補償金強制執行事件，扣押其
    於臺灣土地銀行股份有限公司（下稱土地銀行）美濃分行之
    養老金存款計645,880元並收取完畢。然宋委勳於成年後即
    離家而未與伊同住，伊對前述情事毫無所悉，且宋委勳死亡
    時，被上訴人亦未告知已持有確定判決及債權憑證，伊依指
    示領取被上訴人就系爭債務進行訴訟、強制執行之相關文書
    ，對法院文書內容不知，故於繼承開始時無法知悉系爭債務
    ，致未於法定期間內為拋棄或限定繼承，係不可歸責於己。
    況伊未繼承宋委勳任何遺產，且系爭債務本金僅475,645元
     ，利息卻高達178,788元，如認伊須償還系爭債務，顯失公
    平，依民法繼承編施行法第1之3條第4項之規定，應認伊僅
    須以所得遺產為限，負清償責任，被上訴人不得對伊固有財
    產為強制執行。縱認負伊負有償還義務，被上訴人之求償權
    亦已罹於2年消滅時效。且本件款項乃被強行扣押取走，而
    非甘願清償，被上訴人所獲款項乃不當得利，爰依不當得利
    法律關係，請求被上訴人返還違法收取之645,880元，起訴
    聲明：被上訴人應給付上訴人645,880元，及自起訴狀繕本
    送達翌日起至清償日止，按年息5%計算之利息。
二、被上訴人則以：依犯罪被害人保護法第12條第1項之規定，
    伊補償被害人遺屬後，於補償金額範圍內，遺屬對宋委勳之
    侵權行為損害賠償請求權即移轉於伊，伊依法向宋委勳提起
    訴訟求償，取得勝訴確定判決後，自得向法院聲請強制執行
    。而上訴人係宋委勳之繼承人，於宋委勳死亡後未為拋棄或
    限定繼承，依法即應繼受宋委勳之系爭債務，伊對上訴人之
    財產為強制執行，乃依法律規定主張權利，所獲清償，自非
    不當得利；至執行名義之利息乃依法定利率年息5%計算，亦
    屬有據。伊於90年6月20日支付犯罪被害遺屬補償金後，旋
    於同年10月4日向高雄地院聲請核發支付命令，宋委勳於90
    年11月20日具狀聲明異議，伊乃於90年12月17日向原法院另
    提償還犯罪被害補償金之訴，於91年3月8日獲勝訴判決，並
    於同年4月15日確定，依高雄地院92年度執字第30868號執行
    程序取得債權憑證並執行宋委勳之財產，於93年11月間受償
    16,753元後，再於98年7月間聲請對宋委勳之繼承人即上訴
    人之財產為強制執行，並未罹於時效。又民法繼承編施行法
    第1條之3第4項所謂「不可歸責於己之事由」，係指繼承人
    於繼承開始時無法知悉繼承債務之存在乃非因繼承人之故意
    或過失所致而言，若因繼承人本身之過失而未知悉繼承債務
    之存在，自不得依上開規定主張以所得遺產為限負清償責任
    。而被上訴人辦理90年度求償查字第9號案件時，曾有自稱
    為宋委勳母親、姊姊之人代宋委勳向被上訴人請假，經其派
    員查訪，復有自稱宋委勳姊夫之人表示宋委勳住在高雄縣美
    濃鎮；且宋委勳對前述支付命令聲明異議時，異議狀所載通
    訊地址即係高雄縣美濃鎮○○路361號，與上訴人之戶籍地
    址相同；另宋委勳於92年3月25日在高雄縣美濃鎮戶政事務
    所辦理結婚之戶籍登記時，所登記之戶籍地址亦為上址，上
    訴人對於宋委勳生前負有系爭債務一情，實難諉稱毫無所悉
    。上訴人未於法定期間內為限定或拋棄繼承，自難認不可歸
    責於己等語抗辯。
三、原審為上訴人敗訴之判決，上訴人聲明不服，提起上訴，上
    訴聲明：(一)原判決廢棄；(二)被上訴人應給付上訴人645,880
    元，及自99年8月1日起至清償日止，按年息5%計算之利息。
    被上訴人答辯聲明：上訴駁回。
四、上訴人主張其因不可歸責於己之事由，致無法於繼承開始時
    知悉繼承宋委勳之系爭債務，若繼續履行該債務顯失公平，
    其僅須以所得遺產為限負清償責任，被上訴人對其養老金存
    款645,880元為強制執行所獲之清償受償，係屬不當得利，
    且被上訴人之求償權已罹於時效云云，然為被上訴人所否認
    ，並以前詞置辯，是本件兩造爭點為：(一)被上訴人獲償645,
    880元有無構成不當得利？(二)被上訴人之求償權是否罹於時
    效？
  (一)被上訴人獲償645,880元有無構成不當得利？
  1.按犯罪被害人保護法係為保護因犯罪行為被害而死亡者之遺
    屬或受傷者，在無法獲得充分之賠償時，保障其權益，並促
    進社會之安全而制定，此觀該法第1條規定自明。又被害人
    或被害人遺屬因加害人之犯罪行為致遭損害，原應由加害人
    或其他依法應負賠償責任之人負責賠償，而國家支付犯罪被
    害補償金，係基於社會安全考量，使被害人或被害人遺屬能
    先行獲得救濟，惟加害人之賠償責任並不因而消滅。故基於
    避免被害人或被害人遺屬獲有雙重賠償，致有不當得利之情
    形，並使加害人不致脫免民事責任，減低國家財政負擔，降
    低社會大眾負荷等考量，國家於支付犯罪被害補償金後，對
    原應負責任之人自有求償權，犯罪被害人保護法第12條第1
    項乃規定：「國家於支付犯罪被害補償金後，於補償金額範
    圍內，對犯罪行為人或依法應負賠償責任之人有求償權」。
  2.查上訴人之子宋委勳因傷害呂錦福之身體致死之犯行，經臺
    灣新竹地方法院檢察署犯罪被害人補償審議委員會以90年度
    補審字第1、2、3、4號決定書，決定補償呂錦福之子女呂紹
    峰、呂紹華、呂紫媗三人犯罪被害人遺屬補償金共計475,46
    5元，被上訴人並於90年6月20日支付完畢等情，為兩造所不
    爭執，並有本院91年度上訴字第1648號刑事判決、犯罪被害
    人補償審議委員會決定書及犯罪被害人補償金請領書、收據
    、匯款單據等件在卷可佐（見原審審訴字卷第16-28頁），
    是依犯罪被害人保護法第12條第1項規定，被上訴人支付犯
    罪被害補償金予犯罪被害人遺屬後，對於犯罪行為人宋委勳
    ，自有求償權。被上訴人據此對宋委勳取得原法院90年度竹
    北簡字第269號確定判決為執行名義，並依高雄地院92 年度
    執字第30868號換發債權憑證，依同院92年度執字第51826號
    強制執行程序，對宋委勳之財產為強制執行，自屬有據。而
    上訴人為宋委勳之繼承人，於94年5月31日宋委勳死亡後，
    未辦理拋棄繼承或限定繼承，依繼承發生時之民法繼承編規
    定，上訴人對於宋委勳之一切財產及債權、債務均為概括繼
    承，且對於繼承債務應負無限清償之責，被上訴人對上訴人
    之固有財產為強制執行，自屬合法有據，而非無法律上之原
    因，自不構成不當得利。
  3.按繼承人自繼承開始時，除本法另有規定外，承受被繼承人
    財產上一切權利、義務；繼承人對於被繼承人之債務，負連
    帶責任，97年1月2日修正前之民法第1148條及第1153條第1
    項分別定有明文。又繼承在民法繼承編98年5月22日修正施
    行前開始，繼承人因不可歸責於己之事由或未同居共財者，
    於繼承開始時無法知悉繼承債務之存在，致未能於修正施行
    前之法定期間為限定或拋棄繼承，且由其繼續履行繼承債務
    顯失公平者，於修正施行後，以所得遺產為限，負清償責任
    ，民法繼承施行法第1條之3第4項定有明文。而關於繼承債
    務是否顯失公平，應以繼承人與債務發生之關連性、繼承人
    有否於繼承開始前自被繼承人處取得財產，及取得多寡、與
    被繼承人之親疏遠近，對繼承人未來生活之影響及繼承人之
    資力等項為判斷之準據。
  4.上訴人主張其有民法繼承編施行法第1條之3第4項之適用，
    得以所得遺產為限，負清償責任云云，然就其有何不可歸責
    於己之事由或未同居共財，而於繼承開始時無法知悉繼承債
    務之存在，致未能於修正施行前之法定期間為限定繼承或拋
    棄繼承，且由其繼續履行繼承債務顯失公平一節，僅稱宋委
    勳成年後即離家在外，與家人疏離，其無從知悉系爭債務之
    存在，致未為拋棄繼承；另其未繼承宋委勳之任何財產，由
    其負擔系爭債務亦顯失公平云云，未提出實據以為證明，已
    難逕認其主張為真實。況宋委勳死亡前之戶籍地，與上訴人
    之戶籍地同為高雄縣美濃鎮○○路361號，有上訴人及宋委
    勳之戶籍謄本在卷可稽（見原審審訴字卷第65-66頁），且
    宋委勳於90年11月20日具狀對被上訴人聲請之支付命令聲明
    異議時，民事聲明異議狀亦將聯絡地址記載為該址，有民事
    聲明異議狀在卷可稽（見原審審訴字卷第30頁背面），自難
    信宋委勳與上訴人間確實絕無往來。雖上訴人稱宋委勳寄居
    於上址係為避免不良份子滋擾及尋仇，該址乃上訴人早年奉
    祀之廟宇，上訴人早已避居他地，對宋委勳之系爭債務毫無
    所知云云，然查，原法院受理90年度竹北簡字第269號被上
    訴人對宋委勳請求償還犯罪被害補償金之民事事件，均以宋
    委勳之戶籍址及新竹縣新豐鄉○○村○○街88巷1弄33號之
    居所地為送達處所，其中宋委勳分別於91年1月27日、同年3
    月20日於戶籍址親收期日通知及判決書，並於同年4月11日
    提出載明住所為戶籍址之上訴狀，經原法院90年度竹北簡字
    第269號裁定命宋委勳補繳上訴裁判費，並向宋委勳之戶籍
    址為送達，亦由上訴人於91年4月24日以同居人之身分代為
    收受裁定；嗣宋委勳因未補繳上訴裁判費而為原法院90年度
    竹北簡字第269號裁定駁回上訴，亦由上訴人於91年6月4日
    以同居人身分收受裁定正本。另被上訴人持高雄地院92年度
    執字第30868號債權憑證，聲請該院92年度執字第51826號事
    件為強制執行時，上訴人復於上述戶籍址以同居人之身分代
    宋委勳收受扣押命令，此均經原法院依職權調閱原法院竹北
    簡易庭90年度竹北簡字第269號及高雄地院92年度執字第518
    26號卷，查核明確（見原法院90年度竹北簡字第269號卷第
    91、95頁，高雄地院92年度執字第51826號卷第16頁，原法
    院訴字卷第16、17、19頁背面）。上訴人既多次代宋委勳收
    受被上訴人就系爭債務進行訴訟、強制執行之相關文書，實
    難認上訴人對於宋委勳所負系爭債務毫無所悉或無從預知，
    上訴人主張其依指示才去領訴訟文書，對法院文書內容不知
    ，無法知悉系爭債務，致未於法定期間內為拋棄或限定繼承
    ，係不可歸責於己云云，自不足採。
  5.次查，上訴人於97年間自台灣水泥股份有限公司受有股利4,
    337元；自台灣土地銀行股份有限公司美濃分公司領有利息
    所得74,000元，以年息2%換算存款本金，上訴人於97年間在
    土地銀行美濃分公司之存款至少有3百餘萬元。此外，上訴
    人名下尚有高雄縣美濃鎮○○段3319地號等5筆土地，依公
    告現值計算，價值達15,056,414元，此有上訴人稅務電子閘
    門財產所得調件明細表附於高雄地院98年度司執字第70194
    號卷可憑。且上訴人另有子女宋淳祥可照顧扶養，並不因清
    償系爭債務而致無法維持基本生活之情況，衡酌上訴人之資
    力及償還系爭債務對未來生活之影響，應認上訴人履行系爭
    債務，對於上訴人之人格發展及生存權而言，尚未達顯失公
    平之程度。
  6.再按犯罪被害人保護法施行細則第9條固規定「地方法院或
    其分院檢察署行使本法第十二條第二項所定求償權時，得先
    與犯罪行為人或依法應負賠償責任之人協商，並審酌犯罪行
    為人之一切情況，准予分期給付或延期清償。協商不成立時
    ，依訴訟程序行使求償權」。惟此項規定係賦予被上訴人於
    訴訟程序行使求償權前，得先與犯罪行為人或依法應負賠償
    責任之人協商分期給付或延期清償事宜之裁量權，被上訴人
    機關自得斟酌實際狀況，決定是否與犯罪行為人或依法應負
    賠償責任之人為協商，或逕為起訴。查被上訴人於90年6月
    20日支付犯罪被害人遺屬補償金完畢後，曾通知宋委勳於90
    年8月29日、同年9月11日至被上訴人處，宋委勳除於90年8
    月28日具狀請假外，即未置理，此經原法院調閱臺灣新竹地
    方法院檢察署犯罪被害人補償審議委員會90年度求償查字第
    9號補償事件卷宗核閱屬實。且宋委勳對於被上訴人聲請核
    發之支付命令聲明異議，從未向被上訴人表達願分期支付或
    請求延期清償之意，被上訴人始提起原法院90年度竹北簡字
    第269號訴訟，取得執行名義，並對宋委勳聲請強制執行，
    被上訴人所為核與犯罪被害人保護法施行細則第9條之規定
    ，並無不符。又查，被上訴人取得民事確定判決之執行名義
    後，因未受滿足之清償而執有債權憑證，於債務人有財產時
    自得直接向法院聲請繼續執行，依法並無對宋委勳之繼承人
    即上訴人另為主動告知之義務，是上訴人主張因被上訴人未
    告知其關於宋委勳之系爭債務存在，致其未拋棄繼承，乃非
    可歸責於己云云，亦非可採。
  7.縱認上訴人得依民法繼承施行法第1條之3第4項規定主張繼
    承系爭債務顯失公平，而得以繼承所得遺產為限，負清償責
    任，惟查，上訴人於高雄地院98年度司執字第70194號執行
    事件強制執行上訴人財產時，雖曾向該院提起98年度審訴字
    第2448號債務人異議之訴，然未據繳納裁判費，經裁定命補
    正後，猶未依期補正，經該院98年度審訴字第2448號於98年
    10月20日裁定駁回上訴人所提債務人異議之訴，該院98年度
    司執字第70194號犯罪被害補償金強制執行事件，始據以將
    扣得之上訴人存款通知被上訴人陳報債權，並核發收取命令
    ，由被上訴人逕向第三人土地銀行美濃分公司收取645,880
    元完畢，此經原法院調取高雄地院98年度司執字第70194號
    卷宗核閱屬實。被上訴人依繼承開始時之法令，執合法之執
    行名義進行法定強制執行程序，因而獲得滿足之清償，本質
    上屬依法律規定而受清償，非屬不當得利，此觀民法繼承編
    施行法第1條之3第5項「前三項繼承人依修正施行前之規定
    已清償之債務，不得請求返還」規定自明。從而上訴人依不
    當得利法律關係請求被上訴人返還已獲償之款項，為無理由
    。上訴人雖主張本件係被強行扣押取走，而非甘願清償云云
    ，但仍屬於已清償債務之範圍，而有上開條文規定之適用，
    上訴人上開主張，亦不足採。
  (二)被上訴人之求償權是否罹於時效？
  1.按犯罪被害人保護法第12條第1項所定之求償權，係採行為
    人最終賠償義務之原則，國家雖先行給付補償金，惟行為人
    仍應負最後賠償義務，故該求償權之法律性質係屬法定之債
    權讓與，當被害人或被害人遺屬自國家獲得犯罪被害補償金
    之同時，不待被害人或被害人遺屬另為債權讓與之表示，其
    對加害人之損害賠償請求權即依法移轉國家，其與國家基於
    民法一般債權讓與而繼受取得代位求償權之情形不同；復參
    以該條第3項並規定國家之求償權因2年間不行使而消滅，足
    徵求償權之請求權消滅時效係獨立重行起算，而非依附於犯
    罪被害人之損害賠償請求權。次按時效因開始執行行為而中
    斷，「時效中斷者，自中斷之事由終止時，重行起算。因起
    訴而中斷之時效，自受確定判決，或因其他方法訴訟終結時
    ，重行起算。經確定判決或其他與確定判決有同一效力之執
    行名義所確定之請求權，其原有消滅時效期間不滿五年者，
    因中斷而重行起算之時效期間為五年」，民法第129條第2項
    第5款、第1項、第137條規定甚明。
  2.查被上訴人於90年6月20日支付犯罪被害遺屬補償金予呂紹
    峰、呂紹華、呂紫媗，因而取得犯罪被害補償金之求償權，
    自應以該日作為系爭債權時效之起算點。而被上訴人於同年
    10月4日向高雄地院以宋委勳為相對人聲請支付命令，因宋
    委勳聲明異議，遂另行提起民事訴訟，而於90年12月17 日
    繫屬於原法院竹北簡易庭審理，經原法院90年度竹北簡字第
    269號於91年3月8日判決宋委勳應給付被上訴人475,465元，
    及自91年1月22日起至清償日止，依年利率5%計算之利息，
    該民事判決並已於91年4月15日確定，可知被上訴人求償權
    之行使均在2年時效期間內，並無罹於消滅時效之情形。次
    查，被上訴人依確定判決所確定之債權，因其原有消滅時效
    期間不滿5年，依民法第137條第3項規定，因中斷而重行起
    算之時效期間為5年。而被上訴人於92年6月15日以原法院90
    年度竹北簡字第269號確定判決為執行名義，向高雄地院聲
    請對宋委勳所有財產強制執行，因執行未果而取得該院92年
    7月29日92雄院貴民水92執字第30868號債權憑證；其後復持
    該債權憑證於92年間聲請強制執行，於93年間經高雄地院92
    年度執字第51826號執行事件，受償16,953元，該執行事件
    並於93年11月18日註記執行結果，發還債權憑證與被上訴人
    ，被上訴人之上開執行行為均在消滅時效期間5年內進行，
    自無何時效消滅之可言。又本件債權因執行行為而中斷之時
    效期間，自高雄地院92年度執字第51826號事件，於93年11
    月18日執行終結發還債權憑證時，重行起算5年之時效期間
    ，被上訴人業於5年消滅時效期間內之98年7月20日，以上訴
    人為債務人宋委勳之繼承人，向高雄地院聲請繼續對上訴人
    之財產為強制執行，經該院以98年度司執字第70194號犯罪
    被害補償金強制執行事件，扣押上訴人之存款645,880元，
    並由被上訴人收取該款項以清償上訴人繼承宋委勳之系爭債
    務及其利息、訴訟費用及執行費債務完畢，亦難認被上訴人
    之求償權罹於時效等情，業經原審調取原法院90年度竹北簡
    字第269號、臺灣高雄地方法院92年度執字第51826號、98年
    度司執字第70194號卷宗核閱無誤，足認上訴人所為時效抗
    辯，洵屬無據。
五、綜上所述，被上訴人強制執行上訴人之存款債權而受領645,
    880元，無論上訴人是否適用限制繼承責任之規定，被上訴
    人均屬有法律上原因而獲債務之清償。上訴人主張被上訴人
    受領上開款項係屬無法律上原因而受利益，致上訴人受損害
    ，洵屬無據。上訴意旨指摘原判決不當，求為廢棄改判，為
    無理由，應予駁回。
六、本件事證已臻明確，兩造其餘之陳述及其攻擊防禦方法，經
    審酌核與判決結果不生影響，不再一一論述，併此敘明。
七、據上論結，本件上訴為無理由，依民事訴訟法第449條第1項
    、第78條，判決如主文。
中    華    民    國    100    年    9    月    20    日
                   民事第三庭
                       審判長法  官  林敬修
                             法  官  黃豐澤
                             法  官  劉勝吉
正本係照原本作成。
不得上訴。
中    華    民    國    100    年    9    月    20    日
                             書記官  殷丹妮